【裁判字號】    98,訴更,1
【裁判日期】    980224
【裁判案由】    拆屋還地
【裁判全文】
臺灣嘉義地方法院民事判決               98年度訴更字第1號
原      告  壬○○
訴訟代理人  李國禎律師
被      告  庚○○
            己○○
            戊○○
            丁○○
            丙○○
兼上五人
訴訟代理人  辛○○
被      告  乙○○○
            甲○○
上列當事人間拆屋還地事件，於民國98年2 月10日言詞辯論終結
，本院判決如下：
    主      文
被告庚○○、己○○、戊○○、丁○○、丙○○、辛○○、乙○○○應將坐落嘉義市○○段0351之0002地號土地上如附圖B 及B2
所示，面積各為零點零一零一公頃及零點零零一零公頃之地上物
拆除，並將該部分土地返還原告及其他共有人。
被告甲○○應將坐落嘉義市○○段0351之0002地號土地上如附圖
B1所示面積為零點零零一三公頃之地上物拆除，並將該部分土地
返還原告及其他共有人。
訴訟費用由被告甲○○負擔十分之一，餘由其餘被告連帶負擔。
本判決第一項於原告以新臺幣伍拾萬元為被告庚○○、己○○、
戊○○、丁○○、丙○○、辛○○、乙○○○供擔保後，得假執
行；但被告庚○○、己○○、戊○○、丁○○、丙○○、辛○○
、乙○○○如以新臺幣捌萬元預供擔保，得免為假執行。
本判決第二項於原告以新臺幣伍萬元為被告甲○○供擔保後，得
假執行；但被告甲○○如以新臺幣壹萬元預供擔保，得免為假執
行。
    事實及理由
甲、原告主張：(一)坐落嘉義市○○段0351之0002地號土地（下稱
    系爭土地）為原告及訴外人林許成、林數山等14人所共有。
    然於系爭土地上分別有如嘉義市地政事務所97年5 月19日複
    丈成果圖（下稱附圖）B 所示部分磚造建物（面積0.0101公
    頃）及B2所示鐵骨造石綿瓦建物（面積0.0010公頃）為陳金
    發生前所建，陳金發已於民國81年10月31日死亡，被告庚○○、己○○、戊○○、丁○○、丙○○、辛○○、乙○○○
    為陳金發之繼承人，因繼承而取得前揭建物之所有權。另同
    附圖B1所示部分鐵骨造涼棚（面積0.0013公頃）則為被告甲○○所有。(二)經查被告對於系爭土地均無合法使用權源，顯
    屬無權占用，依民法第767 條規定，原告自得請求被告庚○○、己○○、戊○○、丁○○、丙○○、辛○○、乙○○○
    將附圖B 所示部分磚造建物（面積0.0101公頃）及B2所示鐵
    骨造石綿瓦建物（面積0.0010公頃）拆除；被告甲○○將附
    圖B1所示部分鐵骨造涼棚（面積0.0013公頃）拆除，並將各
    該部分土地返還原告及其他共有人等語。並聲明：除供假執
    行之擔保金額及免為假執行之宣告外，如主文所示。
乙、被告則以：系爭土地原為訴外人李林及李清根所有，陳金發
    生前亦告知其係得地主之同意，才在系爭土地上建屋，且原
    地主2 人亡故後，無繼承人出面祭拜其牌位，故早於30幾年
    間即由被告之祖父陳五一出面代為祭拜，且代繳地價稅，則
    依民間習俗有權占用系爭土地，被告等亦續代為祭拜並代繳
    地價稅，自為有權占用。又以行使地上權之意思，20年間和
    平繼續公然在他人之土地上有建築物，得因時效而取得地上
    權，陳金發當年是獲得地主之同意而永遠使用系爭土地，才
    興建房屋，迄今已逾6 、70年，依法已取得地上權，絕非無
    權占有等語，並聲明：原告之訴駁回；如受不利判決，願供
    擔保，請准宣告免為假執行。
丙、得心證之理由：
一、原告主張其為系爭土地之共有人乙節，業據提出土地登記謄
    本為證，堪信為真實。又原告主張系爭土地上如附圖B 、B2
    所示部分面積各為0.0101公頃、0.0010公頃之地上物為被告
    庚○○、己○○、戊○○、丁○○、丙○○、辛○○、乙○○○所有；B1所示部分面積0.0013公頃之地上物則為被告甲○○所有等情，為被告所不爭執，亦應可採。
二、按所有人對於無權占有其所有物者，得請求返還之，對於妨
    害其所有權者，得請求除去之；各共有人對於第三人，得就
    共有物之全部為本於所有權之請求。但回復共有物之請求，
    僅得為共有人全體之利益為之。民法第767 條、第821 條分
    別定有明文。本件原告為系爭土地之共有人乙節，已經證明
    ，則原告本於前揭規定，請求被告庚○○、己○○、戊○○
    、丁○○、丙○○、辛○○、乙○○○將如附圖B、B2所示
    部分面積各為0.0101公頃、0.0010公頃之地上物拆除，及被
    告甲○○將同附圖B1所示部分面積0.0013公頃之地上物拆除
    ，並將各該部分土地返還原告及其他共有人。被告自應就其
    占用前揭部分之土地有正當權源之事實，負舉證之責任。就
    此：
  (一)被告雖辯稱其等興建房屋係經原地主之同意云云，但為原告
    否認，被告並未舉證以實其說，自難採信，況且縱認被告之
    抗辯為真，但前揭同意使用之契約，僅係債之關係，具相對
    性，僅在契約當事人間有其效力，不得據以對抗契約當事人
    以外之第三人，自不得以之對抗嗣後取得系爭土地所有權之
    原告，亦即，不得據此對原告主張有權占用。
  (二)被告復辯稱其祖父陳五一自30餘年前即代為祭拜系爭土地之
    原有所權人李林等人之祖先乙節，縱屬真實，惟被告就為他
    人祭祀祖先，即得有權使用其土地之「習俗」存在之事實並
    未舉證證明，自不能採信。又被告辯稱其祖、父及其等持續
    代繳系爭土地之地價稅乙節，縱亦為真實，惟此僅關涉被告
    得如何請求償還代繳之地價稅額而已，尚難因為他人代繳地
    價稅即逕有權使用系爭土地。
  (三)因時效完成而取得地上權或地上權登記請求權者，必須以行
    使地上權之意思而占有他人之土地為其成立要件之一，又主
    張因時效取得地上權者，依民法第772 條準用同法第769 條
    或第770 條之規定，須以行使地上權之意思而占有他人之土
    地，經過一定之期間，始得請求登記為地上權人。此項意思
    依民法第944 條第1 項之規定既不在推定之列，故須由占有
    人負證明之責。又占有人無法律上之權源在他人土地上有建
    築物或其他工作物或竹木，可能係基於侵權行為之意思，亦
    可能基於越界建築使用，亦或界址不明致誤認他人土地為自
    己所有，或因不知為他人土地而誤為占有使用，尚難僅以占
    有人在他人土地上有建築物或其他工作物或竹木之客觀事實
    ，自認占有人係基於行使地上權之意思而占有。又縱認被告
    因地上權取得時效完成而得主張時效利益，依民法第772 條
    準用第769 條及第770 條之規定，亦僅得請求登記為地上權
    人而已，並非即取得地上權，在其未依法登記為地上權人之
    前，自不能本於地上權之法律關係，向土地所有人有所主張
    而認其非無權占有。且按占有人因時效取得地上權登記請求
    權，向該管地政機關請求為地上權登記，經地政機關受理，
    受訴法院應就占有人是否具備時效取得地上權之要件為實體
    上裁判者，須以占有人於土地所有權人請求拆屋還地前，以
    具備時效取得地上權之要件為由，向地政機關請求登記為地
    上權人為前提。本件被告雖辯稱其等已因時效完成而取得地
    上權，非無權占有云云，惟被告並未舉證證明其係以行使地
    上權之意思而占有前揭土地，縱其等占有系爭土地已達取得
    地上權之年限，亦無從因時效完成而取得登記為地上權人之
    權利。又被告於原告提起本件訴訟前，並未主張因時效取得
    地上權登記請求權，而向該管地政機關請求為地上權登記並
    經地政機關受理乙節，為被告自認，是依前揭說明，本院即
    無須就被告是否具備時效取得地上權之要件為實體上裁判，
    被告亦不得據此對原告主張非無權占有。
  (四)此外，被告復未主張、證明其等有何占有系爭土地之正當權
    源。基上，原告主張被告庚○○、己○○、戊○○、丁○○
    、丙○○、辛○○、乙○○○占用如附圖B 、B2所示部分面
    積各為0.0101公頃、0.0010公頃之地上物所在土地，以及被
    告甲○○占用同附圖B1所示部分面積0.0013公頃之地上物所
    在土地，均為無權占有等情，均為可採。
三、從而，原告依民法第767 條前段、中段及第821 條但書規定
    請求被告庚○○、己○○、戊○○、丁○○、丙○○、辛○○、乙○○○將如附圖B 、B2所示部分面積各為0.0101公頃
    、0.0010公頃之地上物拆除，並將該部分土地返還原告及其
    他共有人，以及被告甲○○將同附圖B1所示部分面積0.0013
    公頃之地上物拆除，並將該部分土地返還原告及其他共有人
    ，均為有理由，應予准許。
四、原告與被告庚○○、己○○、戊○○、丁○○、丙○○、辛○○、乙○○○均陳明願供擔保，聲請宣告假執行或免為假
    執行，經核均無不合，爰酌定相當擔保金額予以准許。至被
    告甲○○部分則由本院酌定相當金額，依職權宣告被告甲○○如預供所定擔保金額，亦得免為假執行。
五、本件事證已臻明確，兩造其餘主張、陳述及所提之證據，均
    毋庸再予審酌，附此敘明。
丁、訴訟費用負擔之依據：民事訴訟法第78條、第85條第2項。
中    華    民    國    98    年    2     月    24    日
                  民事第一庭  法  官  林望民
以上正本係照原本作成
如對本判決上訴須於判決送達後20日內向本院提出上訴狀
中    華    民    國    98    年    2     月    24    日
                              書記官  陳慶時


司法院資訊處製作；財團法人民間司法改革基金會備份。
